【裁判字號】    99,上易,966
【裁判日期】    990929
【裁判案由】    詐欺
【裁判全文】
臺灣高等法院臺中分院刑事判決         99年度上易字第966號
上  訴  人  臺灣臺中地方法院檢察署檢察官
被      告  乙○○
上列上訴人因被告詐欺案件，不服臺灣臺中地方法院九十九年度
易字第一○九七號中華民國九十九年五月二十一日第一審判決（
起訴案號：臺灣臺中地方法院檢察署九十九年度偵字第三一九三
、四七八四號，移送原審法院聲請併案審理案號：同署九十九年
度偵字第九二三四號，移送本院聲請併案審理案號：同署九十九
年度偵字第一四六○二號、九十九年度偵字第一一八五二號），
提起上訴，本院判決如下：
    主  文
原判決撤銷。
乙○○無罪。
    理  由
一、本案公訴人之公訴意旨略以：被告乙○○（以下簡稱為被告
    ）可預見其提供帳戶予不詳姓名年籍之人使用，該姓名年籍
    不詳之人將可能利用其所提供之帳戶遂行詐欺取財等非法犯
    行，仍基於幫助之犯意，於民國（下同）九十八年十一月二
    十五、二十六日間某時，在臺中市長榮桂冠酒店前，將其所
    有之臺灣中小企業銀行沙鹿分行帳號0000000000
    0號帳戶之金融卡（含密碼）及存摺影本，交與一姓名年籍
    不詳之成年人使用。嗣該姓名年籍不詳之成年人及其同夥果
    於雅虎奇摩網站上佯售包包、筆記型電腦等物，致使丙○○
    、丁○○不知有偽，下標承購，並先後於同年月二十七日十
    五時八分許、十九時十四分許，按指示各將新台幣（下同）
    二萬九千元、二萬七千元轉入被告帳戶，嗣因被害人丙○○
    、丁○○均未取得貨品，始知受騙並提起告訴，因認被告涉
    犯刑法第三十條第一項、第三百三十九條第一項之幫助詐欺
    取財罪嫌。
二、惟按犯罪事實應依證據認定之，無證據不得認定犯罪事實；
    又不能證明被告犯罪者，應諭知被告無罪之判決；此於刑事
    訴訟法第一百五十四條第二項及同法第三百零一條第一項分
    別定有明文。又「犯罪應依證據認定之，無證據不得認定犯
    罪事實。被告未經審判證明有罪確定前，推定其為無罪，此
    為我刑事訴訟之基本原則。又公訴案件犯罪證據之蒐集，及
    提起公訴後，對犯罪事實之舉證責任及指出證明之方法，均
    屬公訴人之職責，原則上法院僅於當事人之主張及舉證範圍
    內進行調查證據，其經法定程序調查證據之結果，認已足以
    證明犯罪事實時，始得為犯罪事實之認定。若其為訴訟上之
    證明，於通常一般人仍有合理之懷疑存在，尚未達於可確信
    其真實之程度者，在該合理懷疑尚未剔除前，自不能為有罪
    之認定」，此亦有最高法院九十四年度台上字第二○三三號
    刑事裁判意旨供參。
三、本案公訴人指訴被告涉有上開幫助詐欺取財之罪嫌，係以：
    告訴人丙○○、丁○○之指訴與其等所提出之自動櫃員機交
    易明細表二張、網路拍賣資訊列印資料二份，及被告於警、
    偵訊自陳確有交付其帳戶之金融卡（含密碼）及存摺影本給
    該姓名年籍不詳之人並自覺有異之供述，以及被告使用門號
    0000000000號行動電話之雙向通聯紀錄與被告提
    出之應徵廣告各一份（用以證明被告於九十八年十一月二十
    五日、二十六日間，並無與應徵電話0000000000
    號之門號通話之紀錄），暨臺灣中小企業銀行沙鹿分行函覆
    之00000000000號帳戶開戶基本資料、交易明細
    、掛失補發紀錄等證據，為提起本案公訴之依據。
四、惟被告在本院審理時，雖坦承伊確有在九十八年十一月二十
    六日中午十一時許，在臺中市長榮桂冠酒店前，將伊所有之
    上開臺灣中小企業銀行沙鹿分行帳號0000000000
    0號帳戶之金融卡（含密碼）及存摺影本，交與一姓名年籍
    不詳之成年人，亦不否認詐欺集團成員嗣後確有利用伊之上
    開帳戶及金融卡（含密碼）向告訴人丙○○、丁○○詐取上
    開財物之事實，但被告仍堅決否認伊有幫助詐欺取財之犯罪
    情事，並辯稱：伊係在九十八年十一月二十五日至二十六日
    之間，為求職而閱覽求職便利通之廣告，看到其中一則要應
    徵司機工作，伊依據廣告所刊登之電話聯絡，對方有一自稱
    為「蔡經理」之男子說要調查伊之信用，要伊交付金融卡及
    存摺影本（以供存入款項，看銀行是否會扣款），伊才在臺
    中市長榮桂冠酒店前面將伊之存摺影本、金融卡（含密碼）
    交給對方指派前來之一名司機，隔天即有一名自稱為「領班
    」之男子打電話要伊在星期日凌晨開始上班，但至上開日期
    ，並無人與伊聯絡，此後伊乃撥打電話與自稱為「蔡經理」
    之男子聯絡，但對方置之不理，伊發現情形不對時，即去辦
    理金融卡掛失，伊亦係受騙，並沒有幫助他人詐欺之犯意等
    語。
五、經查：
（一）本案被告於九十八年十二月三十日在臺北縣警察局淡水分
      局調查時，於九十八年十二月三十一日在新竹市警察局第
      二分局調查時，於九十九年一月二十日在高雄市警察局前
      鎮分局調查時，及於九十九年一月二十九日在臺北縣警察
      局蘆洲分局更寮派出所調查時，以及於九十九年三月二十
      七日在高雄市警察局鼓山分局調查時，除就其在臺中市長
      榮桂冠酒店前，將其所有之上開臺灣中小企業銀行沙鹿分
      行帳號00000000000號帳戶之金融卡（含密碼
      ）及存摺影本，交與一姓名年籍不詳之成年司機之時間，
      被告原曾供稱係在九十八年十一月二十六日下午，其後則
      更正為上午十一時之外；其他關於被告如何因為要求職閱
      覽上開廣告，經電話聯絡之後，因為上開原因乃在臺中市
      長榮桂冠酒店前面將其之存摺影本、金融卡（含密碼）交
      給對方指派前來之一名司機，隔天並有一名自稱為「領班
      」之男子打電話要其在星期日（即九十八年十一月二十九
      日）凌晨開始上班，但至上開日期，並無人與伊聯絡，此
      後其乃撥打電話與自稱為「蔡經理」之男子聯絡，但對方
      置之不理，其發現情形不對時，即去辦理金融卡掛失等情
      ，已據被告於上開歷次司法警察調查時陳述其情，有被告
      上開歷次司法警察調查筆錄在卷（含本案偵查及移送併辦
      之警卷或偵查卷宗）可稽。經核其在上開歷次司法警察調
      查時所為之陳述，其內容亦大致相符。此後被告於偵、審
      中所為之陳述，亦與其在司法警察調查時所為之陳述內容
      並無差異。其中，被告並曾於九十九年一月二十日在高雄
      市警察局前鎮分局調查時，提出尚在刊登而廣告內容有「
      台中市，接送司機，希爾頓國際飯店，．．．00000
      00000」等字之第３０８期求職便利通廣告附卷為證
      （見移送本院併辦之高雄市警察局前鎮分局警卷，又被告
      嗣於九十九年三月九日檢察官偵訊時，亦有提出上開廣告
      ，並附於九十九年度偵字第三一九三號偵卷之證物袋內）
      ；復先後供述：「蔡經理」與其聯絡之電話為00000
      00000號，廣告上刊登之電話為000000000
      0號（見臺灣板橋地方法院檢察署九十九年度偵字第七九
      五四號偵卷第四頁），及「九十八年十一月二十五日十二
      時十四分與0000000000聯絡，在九十八年十一
      月二十六日十一時是聯絡交付提款卡的時間，00000
      00000是九十九年十一月二十九日十七時二十八分是
      我向他詢問上班的細節」等語（見移送本院併辦之高雄市
      警察局鼓山分局警卷）。而依據司法警察及檢察官先後調
      取之行動電話通聯紀錄，顯示被告供稱其所使用之000
      0000000號行動電話，確有於九十八年十一月二十
      五日十二時十四分、十一月二十六日十一時、十一時二十
      四分、十一時三十七分、十一月二十九日十七時二十八分
      、十一月三十日十時三十分、十四時二十五分，先後與0
      000000000號行動電話通聯（以上通聯紀錄見移
      送本院併辦之高雄市警察局鼓山分局警卷第三五、三六頁
      ，又公訴人於起訴書指訴被告之上開行動電話與0000
      000000號行動電話於九十八年十一月二十五日、二
      十六日並無通話紀錄部分，與上開證據不符）；又被告供
      稱其所使用之0000000000號行動電話，確有於
      九十八年十一月二十六日十一時（此時被告行動電話基地
      台位置係在臺中市西屯區○○○路○段二三六之六號二樓
      ）、十一月二十七日十三時二十六分先後與000000
      0000號行動電話通聯，嗣至九十八年十一月三十日，
      被告以其使用之上開行動電話，自該日凌晨零時起，至該
      日十八時十六分止，先後撥打0000000000號及
      0000000000號行動電話共計十七次，均無人接
      聽（通話時間為○秒，又以上通聯紀錄見臺灣臺中地方法
      院檢察署九十九年度偵字第三一九三號偵卷第三九至四三
      頁）。再者，被告確係於九十八年十一月三十日向臺灣中
      小企業銀行沙鹿分行辦理其上開帳戶之金融卡掛失手續，
      此情亦有上開銀行檢送之被告前開帳戶「查詢歷史事故計
      記錄」之記載在卷可憑（見同上偵卷第二二頁）。上開行
      動電話通聯之情節與被告帳戶金融卡掛失之情形，核與被
      告所辯並無不符，自難認被告所辯定非不可採信。雖現今
      社會應徵正當工作者，多半只需提供證件供雇主確認其身
      分即足，無須繳交帳戶存摺、金融卡及密碼等物。但被告
      所交付之金融卡（含密碼）及存摺影本如供他人詐欺取財
      犯罪使用，被告日後顯然無法可以免除民、刑事責任之追
      訴，在此情形，如非其人格或其經濟狀況異於常人，在別
      無其他證據可資認定被告亦有分取部分犯罪所得之情形下
      ，同難認定被告會有公訴意旨所指訴之基於幫助詐欺取財
      犯意，將其金融卡（含密碼）及存摺影本交給詐欺集團成
      員，以幫助其等向他人詐騙財物，後再由被告獨負民、刑
      事責任之動機。而詐欺集團成員向他人行騙之詐欺手段多
      端，除詐騙財物之外，以應徵工作為誘而騙取他人之銀行
      帳戶存摺、金融卡及密碼，以供犯罪使用之情形，於吾人
      之審判經驗亦屬可見。雖經政府大力取締並廣為防騙宣導
      ，但民眾被騙事件仍屬未絕，其主要原因固在於詐欺集團
      成員所施用之詐術一時無法被察覺，但部分亦與受騙者之
      智識、日常經驗有關；非謂詐欺集團成員以本案上開騙取
      銀行帳戶存摺、金融卡及密碼之手段行騙，其等行騙之對
      象均無受騙之可能。如再徵之高雄市警察局鼓山分局九十
      九年六月二日以高市警鼓分偵字第○九九○○一二八一三
      號函，向臺灣臺中地方法院檢察署檢察官所報稱：「電話
      0000000000號申請人陳俊宏因有精神分裂症現
      於台中維新醫院住院治療」、「0000000000申
      請人蔣玉山經書面通知未依期到場」、「經調閱該二筆電
      話通聯均為大陸地區國碼」等情（見移送本院併辦之臺灣
      臺中地方法院檢察署九十九年度他字第三三八七號偵卷第
      十二頁），以及經上開分局所調取之通聯調閱查詢單，顯
      示0000000000號行動電話已於九十八年十一月
      二十七日停用，另0000000000號行動電話亦已
      於九十八年十二月二十一日停用（見同上偵案之高雄市警
      察局鼓山分局警卷第二三頁）等情觀之，益可認定上開求
      職便利通之廣告，係詐欺集團成員所刊登之廣告，被告辯
      稱其亦係受詐欺集團成員騙取銀行帳戶存摺、金融卡及密
      碼乙節，益堪採信。雖上開行動電話之通聯，因未經警實
      施通訊監察，故無法依據通訊監察譯文查證上開通聯內容
      是否確如被告所辯；惟其不利益不能歸之於被告，不能因
      此即認定被告所辯不實。又常人應徵工作未將通話內容錄
      音，此亦非悖於情理，本案自不能以被告未能提出通話內
      容之錄音，即據以為不利於被告之認定。又依據被告所陳
      述之內容，其既至九十九年十一月二十九日之後，才會發
      現被騙，則詐欺集團成員會在被告發現被騙之前，利用其
      銀行帳戶、金融卡及密碼作為本案（及併案部分）犯罪之
      工具，此亦屬可能之事；被告會至同月三十日才向銀行辦
      理金融卡之掛失，此情亦非違常；則本案顯亦不能以詐騙
      集團成員在被告發覺被騙並向銀行辦理金融卡掛失之前，
      有利用被告之銀行帳戶、金融卡及密碼作為本案（及併案
      部分）犯罪工具之事實，即據以「詐欺取財之人絕無可能
      任意使用未經所有權人同意使用之帳戶作為詐欺轉帳之帳
      戶，以免屆時無法領取詐欺金額，而功虧一簣」之論述，
      認定被告係基於幫助詐欺取財之犯意，而提供其帳戶及金
      融卡、密碼供不詳姓名、年籍之詐欺集團成員犯最使用。
（二）此外，公訴人於起訴所提出之其他證據，均僅能認定本案
      告訴人丙○○、丁○○等人有受詐騙集團成員行騙並匯款
      。至於被告是否係基於幫助詐欺集團向他人詐取財物之未
      必故意，將其上開銀行之存摺影本、提款卡及密碼，提供
      予真實姓名年籍不詳之詐欺集團成員，以幫助詐欺集團從
      事財產犯罪，依據公訴人起訴所提出之證據，均尚無從為
      不利被告之認定（另經檢察官先後移請原審法院及本院併
      案審理部分，依據各該卷內被害人之指訴、網路拍賣資訊
      列印資料及匯款資料等證據，亦僅能證明各該被害人有受
      詐騙集團成員行騙並匯款，至於被告是否係基於幫助詐欺
      集團向他人詐取財物之未必故意，將其上開銀行之存摺影
      本、提款卡及密碼，提供予真實姓名年籍不詳之詐欺集團
      成員，以幫助詐欺集團從事財產犯罪，依據上開證據，亦
      均無法為不利被告之認定）。
（三）綜上理由，本案被告之辯解既有上開廣告及通聯紀錄等證
      據可為佐證，其是否確有公訴人所指訴之犯行，顯有合理
      之懷疑存在。本案公訴人所提出之證據，尚未達於可確信
      被告確有幫助詐欺取財犯行之程度，依據首開說明，應認
      公訴人對被告之指訴，尚屬犯罪不能證明，依法自應為被
      告無罪之判決。
六、本案被告之犯罪既屬不能證明，原判決對被告論罪科刑即有
    未合。故本案被告雖未上訴，另檢察官上訴意旨請求本院將
    被害人孫麗婷於九十八年十一月二十七日被詐欺集團成員以
    不實之拍賣廣告騙取六千七百元部分（即臺灣臺中地方法院
    檢察署九十九年度偵字第一一八五二號刑事偵查案件）予以
    併案審理判決，其上訴亦無理由，但原判決既有上開可議之
    處，仍屬無可維持，應由本院將原審之有罪判決予以撤銷，
    並改判被告無罪。
七、本案被告被訴之犯罪既屬犯罪不能證明，應為被告無罪之判
    決，則在原審法院審理期間，臺灣臺中地方法院檢察署於九
    十九年四月二十二日以中檢輝潛九九偵九二三四字第四○五
    六八號函將該署九十九年度偵字第九二三四號刑事偵查案件
    移請原審法院併辦部分，及在本院審理期間，臺灣臺中地方
    法院檢察署於九十九年八月三日以中檢輝水九九偵一四六○
    二字第一○七九九○號函將該署九十九年度偵字第一四六○
    二號刑事偵查案件移請本院併辦部分，暨經臺灣臺中地方法
    院檢察署於九十九年八月十三日以中檢輝金九九偵一一八五
    二字第一一二三二四號函將該署九十九年度偵字第一一八五
    二號刑事偵查案件移請原審法院併辦，再經臺灣臺中地方法
    院於九十九年八月十七日以中院彥刑直九九易一○九七字第
    八一三五七號函轉送本院併辦部分，與本案即無實體上一罪
    或裁判上一罪之關係，本院即屬無從審理。以上均應退由檢
    察官另為適當之處分，併此敘明。
八、據上論斷，應依刑事訴訟法第三百六十九條第一項前段、第
    三百六十四條、第三百零一條第一項，判決如主文。
本案經檢察官甲○○到庭執行職務。
中    華    民    國    99    年    9     月    29    日
            刑事第三庭    審判長法  官  王  增  瑜
                                法  官  曾  佩  琦
                                法  官  廖  柏  基
上列正本證明與原本無異。
不得上訴。
                                書記官  曾  煜  智
中    華    民    國    99    年    9     月    29    日

司法院資訊處製作；財團法人民間司法改革基金會備份。
